【裁判字號】    89,訴,404
【裁判日期】    891108
【裁判案由】    常業重利
【裁判全文】
臺灣嘉義地方法院刑事判決                          八十九年度訴字第四四號
    公  訴  人  臺灣嘉義地方法院檢察署檢察官
    被      告  乙○○
    選任辯護人  嚴庚辰律師
                王正宏律師
                游瑞華律師
    被      告  丙○○
右列被告等因重利案件，經檢察官提起公訴（八十九年度偵字第三八九０號），本院
判決如左：
    主  文
乙○○共同以乘他人急迫貸以金錢，而取得與原本顯不相當之重利為常業，處有期徒
刑拾月。緩刑伍年，緩刑期內並付保護管束。
丙○○無罪。
    事  實
一、乙○○與姓名不詳綽號「阿林」之成年男子基於以收取與原本顯不相當之重利收
    入為生活之資以營生之犯意聯絡，共同自民國八十九年五月一日起，利用報紙登
    載「日仔會」廣告，招攬急需金錢之不特定人經由其所使用000000000
    0號、0000000000號行動電話號碼與渠等聯絡借款事宜，而在嘉義縣
    市地區內經營俗稱之「日仔會」地下錢莊業務，其借款方式為每借貸新台幣三萬
    元，先扣息八千元，嗣後由借款人每日還款一千元，至清償完畢為止；而後乙○○與綽號「阿林」之男子，分別於八十九年五月四日及五月七日，先後乘丁○○
    及甲○二人急需用錢而急迫之機會，分別借款三萬元予丁○○及甲○，並預先收
    取一萬六千元之重利（年利率百分之三百二十四，小數點以下四捨五入），並由
    甲○與丁○○於借款當時開立三紙面額共計六萬元之本票供質押擔保，乙○○因
    而取得與原本顯不相當之重利：嗣於八十九年六月二十一日下午二時五十分許，
    乙○○因索討甲○積欠之債務，前往嘉義縣民雄鄉頭橋加油站前與甲○會面，因
    而為警查獲，並扣得借款人甲○所有供擔保借款之本票三紙。
二案經嘉義縣警察局移送臺灣嘉義地方法院檢察署檢察官偵查起訴。
    理  由
壹、有罪部分
一、右揭事實，業據被告乙○○於警訊、偵查及本院審理中坦承不諱，核與被害人甲○、丁○○分別於警訊及本院審理時陳述情節相符，並有被害人甲○所有本票三
    在卷可資佐證；而由被告所貸放之金錢，係每借三萬元，先扣取八千元之利息，
    三萬元則由借款人每日清償一千元方式，被告係收取相當於按週年利率「百分之
    三百二十四」（其計算式為：八千元÷三萬元÷三十日×三百六十五日＝三二四
    ％」之利息，相較於民法第二百零五條所規定，約定利率超過週年百分之二十之
    部分無請求權，顯然高出數倍以上，參酌社會經濟現狀，該所收取之利息顯與所
    貸與之金錢並不相當，足見被告確係乘上開各該借款人需款孔急之際分別貸以金
    錢，因而取得與原本顯不相當之重利無疑；再由被告乙○○經營放款業務之對象
    ，係社會上之不特定人，且係以刊登報紙廣告招攬急需金錢之借款人，且收取之
    利息不低，顯見被告自八十九年五月一日起，即係恃反覆實施貸放款項以從中賺
    取重利之行為，為渠主要生活之資，被告有恃此為常業；至於被告經警查獲當時
    ，雖僅借予被害人甲○、丁○○二人，然不影響本院前揭認定，在此敘明；是綜
    上所述，本件事證明確，被告乙○○常業重利犯行洵堪認定。
二、核被告所為，係犯刑法第三百四十五條之常業重利罪；被告與綽號「阿林」不詳
    姓名成年男子間就上開犯行，有犯意聯絡及行為分擔，均為共同正犯；爰審酌被
    告之品行、犯罪之動機、目的、手段及剝奪經濟弱者，坐享重利，所生危害匪淺
    、犯罪後承認態度等一切情狀，量處如主文所示之刑，以資懲儆；末查被告乙○○前於七十九年間曾因賭博罪經法院判處有期徒刑四月，如易科罰金以三百元折
    算一日確定，並緩刑三年，緩刑中並付保護管束，指揮書執畢日期為八十二年七
    月十六日，緩刑期滿而緩刑之宣告未經撤銷，其刑之宣告失其效力，視為未受有
    期徒刑以上刑之宣告，有卷附台灣嘉義地方法院檢察署刑案資料查註記錄表可按
    ，本院斟酌被告尚從事其他正當事業，非無業之人，業經本院函查財政部台灣省
    南區國稅局嘉義縣分局屬實及被告提出員工職務證明一紙，其因一時失慮，致罹
    刑章，經此起訴審判，當知所警惕，信無再犯之虞，本院認所宣告之刑以暫不執
    行為適當，併予宣告緩刑五年，以啟自新，緩刑期內並付保護管束；扣案之本票
    三張，係被害人甲○所簽發交予被告供作重利借款之擔保，如被害人甲○如期清
    償借款，被告應將該等本票返還，被告僅係取得上述物品之占有，並不能遽行收
    歸己有，尚難認係被告犯罪所得之物，爰不諭知沒收，附此敘明。
貳、無罪部分
一、另公訴意旨略以：被告乙○○與姓名不詳綽號「阿林」之成年男子基於以收取與
    原本顯不相當之重利收入為生活之資以營生之共同犯意聯絡，共同自八十九年五
    月一日起，利用報紙登載「日仔會」廣告，招攬急需金錢之不特定人經由其所使
    用0000000000號、0000000000號行動電話號碼與渠等聯絡
    借款事宜，而在嘉義縣市地區內經營俗稱之「日仔會」地下錢莊業務，其借款方
    式為每借貸新台幣三萬元，先扣息八千元，嗣後由借款人每日還款一千元，至清
    償完畢為止；而後被告乙○○與綽號「阿林」之男子於八十九年五月七日，乘丁○○及甲○二人急需用錢而急迫之機會，分別借款三萬元予丁○○及甲○，而預
    先收取一萬六千元之重利，並由甲○與丁○○於借款時開立三紙面額共計六萬元
    之本票供質押擔保，嗣被告乙○○於八十九年六月二十一日下午二時五十分許，
    欲前往索討甲○積欠之債務，乃夥同明知欲前往收取重利，而與被告乙○○有共
    同犯意聯絡之被告丙○○，前往嘉義縣民雄鄉頭橋加油站前與甲○會面，因而為
    警查獲，並自被告丙○○身上取出借款人甲○所有供擔保借款之本票三紙及身分
    證一紙，因認被告丙○○涉有刑法第三百四十五條之常業重利罪云云。
二、按犯罪事實應依證據認定之，無證據不得推定其犯罪事實，刑事訴訟法第一百五
    十四條定有明文；又事實之認定應憑證據，如未能發現相當證據或證據不足以證
    明，自不能以推測或擬制之方法，以為裁判基礎，亦經最高法院四十年台上字第
    八十六號判例著有明文。訊據被告丙○○堅決否認有右開犯行，辯稱：未與乙○○一同經營地下錢莊，僅遭警查獲當天應被告乙○○之邀前往嘉義縣民雄鄉頭橋
    加油站前，並未有常業重利之行為等語。
三、經查，本件被告丙○○於警訊時、偵查中及本院審理時皆否認有經營地下錢莊之
    行為，又同案被告乙○○亦供述被告丙○○未有經營地下錢莊之行為，且證人即
    借款人丁○○、甲○亦分別於本院審理中及警訊中陳稱未曾見過丙○○，有丁○○、甲○之警訊筆錄及本院八十九年十月二十五日審理筆錄在卷可證，是被告丙○○所陳述未與乙○○共同經營地下錢莊等語，尚非不可信；另被告丙○○固於
    八十九年六月二十一日下午二時五十分許，夥同乙○○前往嘉義縣民雄鄉頭橋加
    油站前向甲○索討債務，且知悉所索討者為乙○○經營地下錢莊之款項，業據丙○○於警訊中陳明在卷，然丙○○與乙○○於前往民雄鄉頭橋加油站前，即遭警
    查獲，並未討得款項之事實，有嘉義縣警察局刑事案件移送書在卷可稽，而刑法
    第三百四十四條、第三百四十五條所規範之常業重利罪，須以乘他人急迫貸以金
    錢，而取得與原本顯不相當之重利，並以之為常業為構成要件，其要件中須以取
    得與原本顯不相當之重利為必要，且並未處罰未遂，而本件既無積極證據證明被
    告丙○○前有與乙○○共同經營地下錢莊之事實，又八十九年六月二十一日下午
    二時五十分許遭警查獲當時又尚未向借款人甲○取得款項，尚無取得重利之事實
    ，是被告丙○○雖陪同乙○○前往討債，然被告丙○○之行為僅達未遂之程度，
    依上開說明，尚屬不罰；而本件既無事證證明被告丙○○前有與乙○○共同經營
    地下錢莊之犯行，其事後之討債行為僅達未遂程度尚屬不罰，公訴人所指述尚不
    足以證明被告丙○○犯罪，此外，本院復查無其他證據證明被告丙○○確有公訴
    人所指常業重利之行為，揆諸首揭說明，既無積極證據足認被告丙○○有公訴訴
    人指述之犯行，不能證明被告犯罪，依法應諭知無罪之判決。
據上論斷，應依刑事訴訟法第二百九十九條第一項前段、第三百零一條第一項、刑法
第二十八條、第三百四十五條、第七十四條第一款、第九十三條第一項、罰金罰鍰提
高標準條例第一條前段，判決如主文。
本案經檢察官林俊良到庭執行職務。
中    華    民    國      八十九      年      十一    月      八    日
                                臺灣嘉義地方法院刑事第二庭
                                    法  官  陳  杰  正
右正本證明與原本無異。
如不服本判決，應於判決送達後十日內向本院提出上訴狀( 應附繕本 )。
中    華    民    國      八十九      年      十一    月      九    日
                                    書記官  李  彩  娥
附錄法條：
刑法第三百四十五條：
以犯前條之罪為常業者，處五年以下有期徒刑，得併科三千元以下罰金。


司法院資訊處製作；財團法人民間司法改革基金會備份。
